臺灣高等法院刑事裁定
110年度毒抗字第1476號
抗  告  人
即  被  告  陳明煌






上列抗告人因違反毒品危害防制條例案件，不服臺灣新北地方法
院110年度毒聲字2099號，中華民國110年9月30日所為令入戒治
處所強制戒治之裁定，提起抗告，本院裁定如下：
    主  文
抗告駁回。
    理  由
一、原裁定意旨略以：抗告人即被告甲○○因施用第一級、第二級
    毒品等案件，經原審法院以110年度毒聲字第1143號裁定，
    送勒戒處所觀察、勒戒後，認有繼續施用毒品之傾向，有法
    務部○○○○○○○○民國110年9月14日北所衛字第11013005220號
    函送之有無繼續施用毒品傾向證明書及有無繼續施用毒品傾
    向評估標準紀錄表可按，爰依毒品危害防制條例第20條第2
    項之規定，裁定令入戒治處所施以強制戒治，其期間為6個
    月以上，至無繼續強制戒治之必要為止，但最長不得逾1年
    等語。
二、抗告意旨略以：評估心理醫師在評估時短短不到兩分鐘，進
    而就認定被告有繼續施用毒品之傾向，評估標準到底為何，
    公平性及公正性令人質疑無法信服。其中混合性用藥之定義
    為何令人匪夷所思，其二，伊目前身體狀況患有肝硬化、肝
    癌等重大疾病，且尚有40年之刑尚未執行，可說是沒有明天
    之人，怎可能會有繼續施用毒品之傾向。本件評估標準所載
    項目，未令被告到庭參與程序，予以辨明、陳述，亦未賦予
    被告救濟管道，違反正當法律程序。懇請貴院法官審酌上開
    種種情形，撤銷原裁定云云。
三、按觀察、勒戒後，檢察官或少年法院（地方法院少年法庭）
    依據勒戒處所之陳報，認受觀察、勒戒人無繼續施用毒品傾
    向者，應即釋放，並為不起訴之處分或不付審理之裁定；認
    受觀察、勒戒人有繼續施用毒品傾向者，檢察官應聲請法院
    裁定或由少年法院（地方法院少年法庭）裁定令入戒治處所
    強制戒治，其期間為6個月以上，至無繼續強制戒治之必要
    為止，但最長不得逾1年，毒品危害防制條例第20條第2項定
    有明文。次按有無繼續施用毒品傾向之評估標準，並非完全
    以受勒戒人勒戒後之結果為準，勒戒前之各種情況仍應作為
    評估之依據。而依勒戒處所評分說明手冊規定，係以前科紀
    錄與行為表現、臨床評估、社會穩定度三項合併計算分數，
    每一大項皆有靜態因子與動態因子，先以靜態因子分數評分
    ，靜態因子分數總分在60分（含）以上為「有繼續施用毒品
    傾向」：60分以下，與動態因子分數相加，如果總分在60分
    （含）以上，為「有繼續施用毒品傾向」。是有無「繼續施
    用毒品傾向」，係依具體個案之臨床實務及相關事證等情綜
    合判定，有其相當之專業依據及標準，且涉及專門醫學，又
    衡酌強制戒治之目的，係為協助施用毒品者戒斷毒品之心癮
    及身癮，所為之一種保安處分類型，而該評估標準係適用於
    每一位受觀察、勒戒處分之人，具一致性、普遍性及客觀性
    ，綜合判斷之結果，倘其評估由形式上觀察並無擅斷或濫權
    等明顯不當情事，法院宜予尊重。
四、經查，被告前案之強制戒治，於91年10月15日執行完畢釋放
    後出所，被告於3年後之108年10月24日，再犯施用第一級毒
    品、第二級毒品等罪，經原審法院以110年度毒聲字第1143
    號裁定送勒戒處所執行觀察、勒戒後，該勒戒處所評分結果
    ，其前科記錄與行為表現得30分（靜態因子：毒品犯罪相關
    司法紀錄9筆，上限10分，首次毒品犯罪年齡20歲以下，10
    分，其他犯罪相關紀錄6筆，上限10分），臨床評估得35分
    （靜態因子：海洛因、安非他命多重毒品濫用，10分，使用
    方式為有注射使用，10分、使用超過1年，10分，動態因子
    ：臨床綜合評估重度，5分），社會穩定度得5分，合計70分
    （靜態因子小計65分、動態因子小計5分），綜合判斷為「
    有繼續施用毒品傾向」，有法務部○○○○○○○○110年9月14日北
    所衛字第11013005220號函檢送之「有無繼續施用毒品傾向
    證明書」、「有無繼續施用毒品傾向評估標準紀錄表」附卷
    可稽。是上開評估內容，已依照法務部因應毒品危害防制條
    例之修正意旨及109年11月18日最高法院刑事大法庭109年台
    上大字第3826號之裁定標準，據以為評估判斷認定，由形式
    上觀察，既無擅斷或濫權等明顯不當之情事，按上說明，原
    審據以裁定被告令入戒治處所施以強制戒治，並無不合。被
    告以前詞空言指摘該評估判斷有所不當，然並未具體指出違
    誤之處，無非係徒憑一己主觀意見，任意指摘該評估標準之
    專業性，自難憑採。又被告之聽審權固屬憲法第16條保障人
    民訴訟權之一，但並非不得以法律為合理、正當規劃或限制
    ，此乃立法機關自由形成範疇，屬立法裁量。現行毒品危害
    防制條例及觀察勒戒處分執行條例，並未規定法院為強制戒
    治裁定前，須先經訊問被告之程序，此與刑事訴訟法明定羈
    押、審判等程序均須經法官開庭訊問、審理之法定程序原則
    有別，可見此為立法者依據案件性質與公益等權益輕重，為
    各項權衡之立法裁量結果，尚非法院所能置喙，是縱原審法
    院於裁定前並未訊問被告，亦難認違反正當法律程序，況被
    告可就此提起抗告，以書面代替其言詞陳述，為有利自己之
    答辯，已兼顧被告訴訟防禦權之行使。又觀察勒戒處分執行
    條例第8條第1項明定由醫師研判受觀察、勒戒人有無繼續施
    用毒品之傾向，再經檢察官聲請後由法官決定有無施以強制
    戒治之必要，受處分人有依循抗告程序救濟之機會，顯無抗
    告意旨所指違反正當法律程序、無救濟管道之情事。至抗告
    意旨所指其患有重大疾病一事，要與法院是否裁定施以強制
    戒治之判斷無涉。從而，本件抗告為無理由，應予駁回。
據上論斷，應依刑事訴訟法第412條，裁定如主文。
中　　華　　民　　國　　110 　年　　11　　月　　17　　日
                  刑事第十四庭  審判長法　官  黃斯偉
                                      法　官  黎惠萍
                                      法　官  許泰誠
以上正本證明與原本無異。
不得再抗告。
                                      書記官  朱子勻
中　　華　　民　　國　　110 　年　　11　　月　　17　　日